【裁判字號】    90,自,243
【裁判日期】    921231
【裁判案由】    侵占等
【裁判全文】
臺灣臺南地方法院刑事判決                            九十年度自字第二四三號
    自  訴  人  己○○
    被      告  戊○○
    選任辯護人  張天良
                許世烜
    被      告  乙○○
                丙○○
    共      同
    選任辯護人  吳信賢
                陳慈鳳
右列被告等因侵占等案件，經自訴人提起自訴，本院判決如左：
    主  文
戊○○被訴擅自由自訴人萬通銀行帳戶內扣抵其貸款利息及支付其票據款項之背信、
侵占部分無罪。被訴侵占燦光電器有限公司公款部分自訴不受理。
乙○○、丙○○均無罪。
    理  由
一、自訴意旨略以：
  (一)被告戊○○於民國八十一年四月至八十三年十一月間擔任燦光電器有限公司（下
    稱燦光公司）負責人，而燦光公司所收客戶之支票，自八十一年四月起即存於被
    告戊○○在萬通銀行台南分行設立之００六─００四─九二六─三號帳戶內，該
    帳戶內之款項均為燦光公司公款，被告戊○○不能私自挪用，詎被告戊○○竟基
    於意圖為自己不法所有之概括犯意，自八十一年四月間起，分別以下列方式侵占
    燦光公司存於其帳戶之公款：(1)以其持有之該帳戶金融卡擅自提領新臺幣（下同
    ）二百十三萬五千元之公款後，侵占入己；(2)以其所持有之該帳戶印鑑擅自提領
    三百二十五萬四千元之現金後，侵占入己，並將一部分現金以其妻薛素慧之名義
    寄存於彰化銀行等國內銀行；(3)被告戊○○於八十三年七月二十七日、同年七月
    二十九日及同年八月二十二日提供其所有坐落臺南市○○段第四七四號土地及其
    上建物（門牌號碼：臺南市○○路二五四號）為擔保，向萬通商業銀行股份有限
    公司（以下簡稱萬通銀行）申貸本金各為三百萬元、二百萬元及二百萬元等三筆
    款項，該等貸款為被告戊○○私人貸款，利息應由其私人所得繳納，被告卻指定
    貸款利息由上開以其名義開立之公款帳戶扣取抵償，侵占燦光公司公款，計約一
    百三十萬一千八百五十二元；(4)於八十三年五月間，被告戊○○以開立燦光公司
    設於萬通銀行之０一五二─一號支票帳戶之支票支付其個人購買之車牌號碼ＵＫ
    ─六八四二號自小客車之分期款項，該等支票款並由上開燦光公司以其名義設立
    之公款帳戶轉出兌現，計約八十三萬四千三百二十元。
  (二)於八十三年十一月初，被告戊○○見燦光公司業務日漸萎縮，景氣趨於蕭條，遂
    離開燦光公司自行創業，並將寄存於其帳戶內之公款領出，而被告戊○○為支付
    其前開貸款利息及分期購車支票款，竟另與萬通銀行行員乙○○、丙○○基於意
    圖為自己不法所有之共同犯意聯絡，自自訴人己○○設立於萬通銀行台南分行之
    ００六─００四─九七二二─五號帳戶取款以支付前開款項，共計自自訴人帳戶
    盜領約二百九十三萬二千九百六十元。
  (三)自訴人因認被告戊○○前揭所為，涉有刑法第三百三十六條第二項之業務侵占罪
    嫌；被告乙○○、丙○○所為，則涉有刑法第三百三十五條第一項之侵占罪嫌及
    同法第三百四十二條之背信罪嫌云云。
二、被告戊○○、乙○○、丙○○無罪部分（即擅自由自訴人萬通銀行帳戶內扣抵被
    告戊○○貸款利息及支付其票據款項部分）
  (一)按犯罪事實應依證據認定之，無證據不得認定其犯罪事實；不能證明被告犯罪或
    其行為不罰者，應諭知無罪之判決，刑事訴訟法第一百五十四條第二項、第三百
    零一條第一項分別定有明文。又認定不利於被告之事實，須依積極證據，苟積極
    證據不足為不利於被告事實之認定時，即應為有利於被告之認定，更不必有何有
    利之證據，最高法院三十年上字第八一六號著有判例。再自訴人之自訴，係以使
    被告受刑事訴追為目的，是其陳述是否與事實相符，仍應調查其他證據以資審認
    （最高法院五十二年臺上字第一三ＯＯ號判例意旨參照）。
  (二)本件自訴人認被告戊○○、乙○○、丙○○涉有上開罪嫌，無非以：依據被告戊○○與萬通銀行約定之前開貸款契約之內容，該等貸款本金、利息之償付，係授
    權自被告戊○○設於萬通銀行台南分行之００六─００四─九二六─三號帳戶內
    扣取抵償，然自八十三年十一月起該等貸款之利息係由自訴人設於萬通銀行台南
    分行００六─００四─九七二二─五帳戶內扣繳，及被告乙○○、丙○○曾於自
    訴人所涉之偽造文書案件（即本院九十年度訴字第九四七號）檢察官偵訊時自承
    其等以自訴人前開帳戶之取款條支付該等貸款之利息，且於八十七年四月間，萬
    通銀行總行債權科科長孫長豐曾率同台南分行經理徐慶榮、行員乙○○向自訴人
    坦承萬通銀行作業疏失並承諾賠償等情，復提出前開戊○○００六─００四─九
    二六─三號、己○○００六─００四─九七二二─五號帳戶之活期儲蓄存款存摺
    影本、分期付款購車之支票票號、該等貸款之借據影本及臺灣臺南地方法院檢察
    署八十八年度偵字第一三九九一號、八十九年度偵字第九八一八號起訴書等事證
    ，為主要論據。
  (三)訊據被告戊○○、乙○○、丙○○均堅決否認有右揭犯行，被告戊○○辯稱：伊
    於八十一年四月至八十三年十一月間擔任燦光公司之負責人，但主要擔任外務工
    作，公司之財務均由自訴人管理，萬通銀行台南分行之００六─００四─九二六
    ─三號帳戶開戶後均係公司在使用，存摺及印鑑都由自訴人保管，伊不清楚該帳
    戶之情況，且前開三筆貸款都係自訴人在使用及繳息，伊並不知道繳息之情形，
    至購買車牌號碼ＵＫ─六八四二號自小客車，係因自訴人同時亦購買新車，故讓
    伊將舊車賣掉再購買新車，舊車出售之款項伊有交給自訴人，而新車之價款係由
    業務員向自訴人收取，伊不知道自訴人如何支付等語；被告乙○○辯以：伊在自
    訴人所涉之偽造文書案件偵查中之陳述係事後查證得知，而伊並沒有經辦收息之
    業務，故不清楚該等貸款之利息為何會自自訴人帳戶扣繳等語；被告丙○○則以
    ：伊自八十五年三月六日開始承辦貸款收息業務，伊接辦時前手就留有己○○帳
    戶之取款條，伊承接前就係由該帳戶取款繳息，且取款條用完時，伊會通知自訴
    人，自訴人都會請會計甲○○持印鑑前來蓋章，因三筆貸款利息金額不同，故都
    係將蓋印完成之空白取款條交予伊按期提款繳息等語置辯。經查：
  1.侵占部分：
    (1)按刑法上之侵占罪，以持有他人之物而實行不法領得之意思為構成條件，自必
      須所侵占之物，於不法領得以前，即已在其實力支配之下，始與持有之要素相
      符；若將他人持有物移歸自己持有，即屬竊盜行為（最高法院二十年上字第一
      五七三號判例意旨及五十一年度臺上字第一二七七號裁判意旨參照）。
    (2)被告戊○○以其名義擔任借款債務人，分別於八十三年七月二十七日、同年七
      月二十九日及同年八月二十二日提供其所有坐落臺南市○○段第四七四號土地
      及其上建物（門牌號碼：臺南市○○路二五四號）為擔保，並以自訴人為連帶
      保證人，向萬通萬通銀行申貸本金各為三百萬元、二百萬元及二百萬元等三筆
      款項，且為便利借款本金、利息之償付，授權萬通銀行逕自借款人（即戊○○
      ）設立於萬通銀行台南分行之００六─００四─九二六─三號活期儲蓄帳戶內
      扣取抵償，而該等貸款利息每月應分別繳付約二萬四千餘元、一萬六千餘元、
      一萬六千餘元，自核貸時起至八十三年十月，均由戊○○前開帳戶扣繳，八十
      三年十一月起，至八十四年一月止，則係先由自訴人己○○設立於萬通銀行台
      南分行００六─００四─九七二二─五號之活期儲蓄帳戶，轉帳至被告戊○○
      前開帳戶後，再行扣款，而自八十四年二月起，改由自訴人己○○００六─０
      ０四─九七二二─五號帳戶出具取款條支取繳納等情，業據被告戊○○、乙○○、丙○○坦承不諱，核與自訴人所述之情節相符，復有卷附上開三筆借款之
      借據影本、前開戊○○及己○○帳戶之存摺、存摺往來明細影本，暨存於本院
      九十年度訴字第九四七號案件之萬通銀行台南分行九十一年九月二十日萬通台
      南字第０九二號函可稽，應堪認定。
    (3)自訴人雖指稱：伊不知為何前揭借款利息係由其帳戶支付，伊直到八十七年萬
      通銀行寄發存證信函時始知情，伊認為係被告戊○○與萬通銀行行員乙○○、
      丙○○勾結云云。然證人即於八十年初至八十七年底間擔任燦光公司會計之甲○○到庭證稱：伊有拿己○○之印鑑到萬通銀行台南分行蓋空白取款條，係經
      由老闆己○○指示，取款條係要扣繳向萬通銀行借的三筆貸款利息，銀行通知
      要繳利息時，均係來電通知己○○，有時係由伊接聽再轉告己○○，己○○會
      指示伊去銀行蓋章，己○○萬通銀行帳戶之存摺雖由伊保管，但己○○都會查
      看存摺內容等語（見本院九十一年一月三日、同年十月二十四日訊問筆錄）；
      證人即於八十三年九月至八十四年四月負責收息業務之萬通銀行行員丁○○亦
      證稱：伊在經辦收息業務期間，若客戶帳戶之扣款未成功，伊會通知客戶前來
      繳息，而以戊○○名義申貸之三筆貸款之繳息，在伊經辦期間並沒有事先蓋好
      空白取款條之情形，都係到期時再通知客戶前來蓋取款條，伊不記得有何人來
      蓋過，甲○○曾經來蓋印過等語（見本院九十一年十月二十四日訊問筆錄）；
      證人即在八十四年九月十二日至八十五年三月五日間擔任收息業務之萬通銀行
      行員黃麗儒於本院九十年度訴字第九四七號案件中證稱：系爭三筆貸款之利息
      ，原先由戊○○帳戶扣款，後轉由己○○帳戶繳款係己○○直接以取款條繳款
      ，伊不確定己○○有無留存取款條在伊處，己○○之取款條若係用來支付票款
      ，理應到一樓之存款部門辦理，不會到二樓之收息部門等語（見該案九十一年
      十月二十八日訊問筆錄），核與被告陳素真所述情節大致相符，並有證人甲○○親自書寫之取款條影本在卷可參，參以自訴人帳戶每月均遭扣繳前開三筆借
      款分別為二萬四千餘元、一萬六千餘元、一萬六千餘元之利息，長達三年之久
      ，衡情自訴人豈有全然不知之理，足見自訴人前揭所述，顯與現存證據不符，
      尚難採信。
    (4)再者，自訴人於本院調查時供稱：七十五年五月以後燦光公司都是伊在管理營
      運，八十年開始蓋戊○○安平路的房子之費用，都係由伊帳戶及公司六信合作
      社帳戶支付，取得使用執照後，於八十一年及八十二年間分別向萬通銀行貸款
      五百萬元、二百萬元，戊○○蓋房子之費用係向公司借錢，則建築完成後之貸
      款應歸還公司，八十三年七月十八日萬通銀行要求戊○○還五百萬元，伊幫戊○○償還，八十三年七月二十七日、二十九日戊○○再申貸之三百萬元及二百
      萬元當然要歸還伊，而戊○○萬通銀行九二六─三帳戶係戊○○同意由伊開戶
      的，開戶後，存摺及印章都放在公司等語（見本院九十一年七月十九日訊問筆
      錄）；其於本院九十年訴字第九四七號偽造文書案件中亦供稱：戊○○向萬通
      銀行申貸之借款，伊係擔任保證人，八十一年以後之借款或換單之文件，都係
      由伊或萬通銀行之人員填寫，戊○○再蓋用印鑑等語（見該案九十年十月二十
      五日、同年十二月十七日訊問筆錄），核與證人甲○○於本院調查時證稱：燦
      光公司係家族企業，戊○○係負責外面業務，公司財務及內部運作則係由自訴
      人己○○負責，公司之進帳不一定存在公司帳戶內，亦有存在戊○○或己○○
      個人帳戶，因公司名義負責人是戊○○，常須使用戊○○印章，而大部分時間
      戊○○不在公司，故印章、存摺均由己○○保管等語（見本院九十一年十月二
      十四日訊問筆錄）相符，並有卷附萬通銀行放款清償明細查詢單、入戶電匯匯
      款申請書代收入傳票、存摺往來明細分戶帳及借據影本足憑，是自訴人既為燦
      光公司實際運作財務之人，又親自為被告戊○○向萬通銀行辦理借款及換單，
      且八十三年八月間以戊○○名義申貸之借款於撥款後亦均轉入自訴人帳戶，則
      若謂自訴人不知何以戊○○名義申貸之借款會由戊○○設立於萬通銀行台南分
      行之００六─００四─九七二二─五號之公款帳戶扣款，及何以該等貸款利息
      之繳息由戊○○前開帳戶改由以取款條自自訴人設於萬通銀行台南分行００六
      ─００四─九七二二─五號帳戶取償等情，孰人能信？從而，益徵自訴人前揭
      指述與事實不符。
    (4)據上，自訴人對於被告戊○○名義申貸之上開三筆貸款利息，自八十三年十一
      月起，至八十四年一月止，由自訴人己○○前開００六─００四─九七二二─
      五號帳戶，轉帳至被告戊○○００六─００四─九二六─三號帳戶後扣款，及
      自八十四年二月起，由自訴人己○○前開帳戶出具取款條支取繳納等情，應知
      悉並同意如此為之甚明，是姑不論身為萬通銀行行員之被告乙○○、丙○○是
      否該當於構成侵占罪之「持有」自訴人寄存於萬通銀行金錢之要件，被告等人
      均不構成自訴人所指之不法犯行。
  2.背信部分：
    (1)按刑法上之背信罪為身分犯之一種犯罪，本質上在於為他人處理事務者，違背
      誠信義務所要求之信任關係，竟從事違反任務之行為，而意圖為自己或第三人
      不法之利益或損害本人之利益，方能構成（最高法院七十二年度臺上字第三七
      二０號裁判意旨可資參照）。
    (2)自訴人將其所有之金錢寄存於萬通銀行台南分行，雖與萬通銀行間成立消費寄
      託契約，然此等契約關係並不存在於自訴人與萬通銀行行員之間，而被告乙○○、丙○○身為萬通銀行行員處理放款收息、催收之業務，係基於其等與萬通
      銀行間之僱傭契約，為萬通銀行處理上開業務，並非為自訴人個人處理事務，
      縱認自訴人所述屬實，核與刑法背信罪之為人處理事務之要件不符，自難以該
      罪相繩。又被告戊○○並無受自訴人或萬通銀行之委任以處理自訴人前開帳戶
      內之金錢往來事務，此為自訴人所是認，自不具有為自訴人或萬通銀行處理事
      務之身分關係，而自訴人雖認被告戊○○與被告乙○○、丙○○間具有犯意聯
      絡及行為之分擔，應依刑法第三十一條第一項規定，論以背信罪之共同正犯，
      惟被告乙○○、丙○○等人既因不具有為自訴人處理事務之要件而無成立自訴
      人所指之背信犯行之可能，則被告戊○○自亦無構成背信罪之餘地。
  (四)綜上所述，依自訴人所舉之證據及本院調查證據之結果，均不足以證明被告戊○○、乙○○、丙○○等人有何自訴人所指之犯行，不能證明被告三人犯罪，揆諸
    前揭說明，自應就自訴人指訴被告三人擅自由自訴人萬通銀行帳戶內扣抵被告戊○○貸款利息及支付其票據款項部分為無罪判決之諭知。
三、不受理部分
  (一)按不得提起自訴而提起者，應諭知不受理之判決。刑事訴訟法第三百三十四定有
    明文。又犯罪之被害人，固得依刑事訴訟法第三百十九條提起自訴，惟此之所謂
    被害人，係指因犯罪而直接受害之人而言。故必須係因犯罪而直接被害之人，始
    得提起自訴；非因犯罪而被害之人，不得提起自訴，乃當然之解釋（最高法院五
    十六年台上字第二三六一號、六十八年台上字第二一四號判例、八十年度第三次
    刑事庭會議決議）。被害之是否直接，須以犯罪行為與受侵害之法益有無直接關
    係為斷，如就所訴事實在客觀上判斷並非直接被害人，縱以被害人自居，仍不得
    提起自訴。又公司係獨立之法人組織，如公司之權益遭受侵害，雖股東之利益亦
    受影響，但直接受損害者究為公司，當以該公司為直接被害人，股東仍不得提起
    自訴（參見最高法院二十五年上字第一三０五號、二十七年上字第九四六號判例
    ）。
  (二)經查：本件自訴人自訴被告戊○○於八十一年四月至八十三年十一月間擔任燦光
    電公司負責人期間，擅自將燦光公司存於被告戊○○在萬通銀行台南分行設立之
    ００六─００四─九二六─三號帳戶內之款項，以自訴意旨欄(一)所載之(1)、(2)、
    (3)、(4)方式易持有為所為，而予以私自挪用，因認被告戊○○此部分涉有刑法第
    三百三十六條第二項之業務侵占罪嫌，則自訴人上開自訴事實由形式上觀之，倘
    若屬實，其犯行之直接被害人應為燦光公司，應由該公司之代表人代表公司提起
    自訴方為適法，至自訴人之出資縱然因而受有損害，亦僅為間接被害，其並非直
    接被害人，揆諸前揭說明，自訴人就此部分不得提起自訴，爰依法諭知不受理之
    判決。
據上論斷，應依刑事訴訟法第三百三十四條、第三百四十三條、第三百零一條第一項
，判決如主文。
中    華    民    國      九十二      年      十二      月    三十一    日
                                  臺灣臺南地方法院刑事第五庭
                                      審判長法  官  陳欽賢
                                            法  官  莊玉熙
                                            法  官  林佩儒
右正本證明與原本無異。
如不服本判決，應於判決送達後十日內向本院提出上訴狀( 應附繕本 )。
書記官  廖文靜
中    華    民    國      九十三      年        一      月       七     日


司法院資訊處製作；財團法人民間司法改革基金會備份。
